臺灣高雄地方法院刑事判決
111年度訴字第392號
公  訴  人  臺灣高雄地方檢察署檢察官
被      告  劉賢佑




選任辯護人  王品懿律師
上列被告因詐欺案件，經檢察官提起公訴（111年度偵字第2515
號），被告於本院準備程序中，對被訴事實為有罪之陳述，經本
院合議庭裁定由受命法官獨任進行簡式審判程序，判決如下：
    主  文
劉賢佑犯三人以上共同詐欺取財罪，處有期徒刑陸月。扣案之蘋
果牌行動電話壹支（含門號○○○○○○○○○○號SIM壹張）沒收。
    事  實
一、劉賢佑於民國110年10月31日加入通訊軟體LINE暱稱「兄弟
    象」、「興農牛」、「黃家翔」、「邱品章」之成年男子及
    其所屬詐欺集團，而與葉家恩（由檢察官另案偵辦）、「兄
    弟象」、「興農牛」、「黃家翔」、「邱品章」及其所屬詐
    欺集團其他不詳成員，共同意圖為自己不法之所有，基於三
    人以上共同詐欺取財、洗錢以掩飾及隱匿詐欺取財所得去向
    與所在之犯意聯絡，由葉家恩提供其所申設中華郵政帳號00
    0-00000000000000號帳戶予暱稱「黃家翔」之成年男子，再
    由詐欺集團不詳成員以電話聯繫張秀雄，偽冒為張秀雄之子
    謊稱急需款項云云，致張秀雄陷於錯誤，於民國111年1月7
    日10時20分許，匯款新臺幣45萬元至葉家恩上開帳戶。旋由
    暱稱「邱品章」之成年男子指示葉家恩提領款項後前往高雄
    市○鎮區○○路000號，再由「兄弟象」、「興農牛」聯繫劉賢
    佑所持用之0000000000號，前往上開地點向葉家恩收取款項
    後，並將所得款項移轉予該詐欺集團不詳成員，藉此此迂迴
    層轉之方式隱匿前述詐欺所得。惟經葉家恩察覺有異報警處
    理，並帶同警方前往上址查獲劉賢佑，而循線查悉上情。
二、案經張秀雄訴由高雄市政府警察局前鎮分局報告臺灣高雄地
    方檢察署檢察官偵查起訴。
    理  由
一、被告劉賢佑所犯為死刑、無期徒刑、最輕本刑3年以上有期
    徒刑以外之罪，亦非屬高等法院管轄之第一審案件，其於本
    院準備程序中，就被訴事實為有罪之陳述，經告知簡式審判
    程序之旨，並聽取檢察官、被告之意見後，本院合議庭依刑
    事訴訟法第273條之1第1項裁定進行簡式審判程序，是本案
    之證據調查，依同法第273條之2之規定，不受同法第159條
    第1項、第161條之2、第161條之3、第163條之1及第164條至
    第170條所規定證據能力認定及調查方式之限制。　　
二、前揭事實，業據被告劉賢佑於警詢、偵訊及本院審理時均坦
    認不諱，核與證人張秀雄、葉家恩於警詢中之證述情節相符
    ，並有高雄市政府警察局前鎮分局瑞隆所111年1月7日搜索
    、扣押筆錄、扣押物品目錄表、郵政入戶匯款申請書、面交
    現場及搜索扣押蒐證畫面在卷可稽，足認被告之自白與事實
    相符。故本件事證明確，被告前揭犯行，堪以認定，應依法
    論科。
三、論罪科刑：
　㈠按，共同正犯，係共同實行犯罪行為之人，在合同意思範圍
    內，各自分擔犯罪行為之一部，相互利用他人之行為，以達
    其犯罪之目的，其成立不以全體均參與實行犯罪構成要件之
    行為為必要；而共同正犯間，非僅就其自己實行之行為負其
    責任，並在犯意聯絡之範圍內，對於其他共同正犯所實行之
    行為，亦應共同負責（最高法院98年度台上字第5286號判決
    意旨參照）。而電話、網路詐騙之犯罪型態，自架設跨國遠
    端遙控電話或網路電話，至發送不實訊息、收集取得人頭帳
    戶、撥打電話實施詐騙、指示被害人匯款、自人頭帳戶提領
    款項、取贓分贓等各階段，係需由多人縝密分工方能完成之
    集團性犯罪。查，被告雖僅從事轉交贓款予上游之工作，然
    該詐欺之犯罪型態，係由多人分工方能完成，倘其中某一環
    節脫落，將無法順利達成詐欺結果，該集團成員雖因各自分
    工不同而未自始至終參與其中，惟其所參與之部分行為，仍
    係利用集團其他成員之行為，以遂行犯罪目的，是被告主觀
    上既有參與詐欺犯罪之認識，客觀上亦有行為之分工，自應
    對各該參與之不法犯行及結果共同負責。
　㈡次按，倘行為人意圖掩飾或隱匿特定犯罪所得來源，而將特
    定犯罪所得直接消費處分，甚或交予其他共同正犯予以隱匿
    ，或由共同正犯以虛假交易外觀掩飾不法金流移動，即難認
    僅係單純犯罪後處分贓物之行為，應仍構成洗錢防制法第2
    條第1或2款之洗錢行為（最高法院108年度台上字第2057、2
    425號判決意旨參照）。本案不詳詐欺集團成員對告訴人張
    秀雄施行詐術，致使其將款項匯入共犯葉家恩提供之前揭帳
    戶，並由葉家恩提領款項後交給被告，再由被告轉交給上手
    ，使檢警機關難以透過金流，追蹤贓款去向與所在，進而達
    到隱匿詐欺犯罪所得去向及所在之目的，自合於洗錢防制法
    第2條第2款「掩飾或隱匿特定犯罪所得之本質、來源、去向
    、所在、所有權、處分權或其他權益者」之洗錢行為，而構
    成同條例第14條第1項之一般洗錢罪。
　㈢是核被告所為，係犯刑法第339條之4第1項第2款之三人以上
    共同詐欺取財罪及洗錢防制法第14條第1項之一般洗錢罪。
    公訴意旨漏未論列被告涉犯洗錢防制法第14條第1項之一般
    洗錢罪，容有未合，然此部分與檢察官所起訴三人以上共同
    詐欺取財罪部分有想像競合犯之裁判上一罪關係（詳後述）
    ，為起訴效力所及，本院自應一併審理，且經本院當庭告知
    被告此部分所涉犯之事實及罪名，而由本告就此部分犯行進
    行充分之攻擊防禦，附此敘明。又被告與葉家恩、「兄弟象
    」、「興農牛」、「黃家翔」、「邱品章」及其所屬詐欺集
    團其他不詳成員，對本案犯行，有犯意聯絡及行為分擔，應
    論以共同正犯。被告係以一行為同時觸犯三人以上共同詐欺
    取財罪、一般洗錢罪之二罪名，為想像競合犯，應依刑法第
    55條規定，從一重之三人以上共同詐欺取財罪處斷。
  ㈣又，想像競合犯之處斷刑，本質上係「刑之合併」。其所謂
    從一重處斷，乃將想像競合犯組成之評價上數罪，合併為科
    刑一罪，其所對應之刑罰，亦合併其評價上數罪之數法定刑
    ，而為一個處斷刑。易言之，想像競合犯侵害數法益者皆成
    立犯罪，論罪時必須輕、重罪併舉論述，同時宣告所犯各罪
    名，包括各罪有無加重、減免其刑之情形，亦應說明論列，
    量刑時併衡酌輕罪部分量刑事由，評價始為充足，然後依刑
    法第55條前段規定「從一重處斷」，非謂對於其餘各罪可置
    而不論。因此，法院決定處斷刑時，雖以其中最重罪名之法
    定刑，做為裁量之準據，惟於裁量其輕重時，仍應將輕罪合
    併評價在內（最高法院108年度台上字第4405、4408號判決
    意旨參照）。查，被告對於違反洗錢防制法部分，於審判中
    均自白犯行，本應依洗錢防制法第16條第2項之規定減輕其
    刑，惟被告所犯之一般洗錢罪，屬想像競合犯其中之輕罪，
    因想像競合犯之關係而均從一重之三人以上共同詐欺取財罪
    處斷，上開輕罪之減輕其刑事由，未形成處斷刑之外部性界
    限，然依前揭說明，仍應由本院於依刑法第57條規定量刑時
    ，審酌上開輕罪之減輕其刑事由，作為被告量刑之有利因子
    。
　㈤刑法第59條之適用
　⒈刑事審判旨在實現刑罰權之分配的正義，故法院對有罪被告
    之科刑，應符合罪刑相當之原則，使輕重得宜，罰當其罪，
    以契合社會之法律感情，故刑法第57條明定科刑時應審酌一
    切情狀，尤應注意該條所列10款事項以為科刑輕重之標準，
    並於同法第59條賦予法院以裁量權，如認犯罪之情狀可憫恕
    ，認科以最低度刑仍嫌過重者，得酌量減輕其刑，俾使法院
    就個案之量刑，能斟酌至當。是該條所謂犯罪之情狀，乃泛
    指與犯罪相關之各種情狀，亦包含同法第57條所定10款量刑
    斟酌之事項。
  ⒉被告於警詢、偵訊及審判中均已自白全部犯行，犯後態度甚
    佳，且其僅係負責轉交贓款之人，並非本件之首謀或主要施
    詐之人，亦未取得犯罪報酬，犯罪情節較輕，另參以被告於
    本案亦符合洗錢防制法第16條第2項所定減刑要件，認縱科
    以刑法第339條之4第1項第2款所定最低度刑有期徒刑1年仍
    嫌過重，爰依刑法第59條規定酌減其刑。
  ⒊依刑法第59條酌減其刑屬刑法總則之減輕，法定本刑不變，
    是若法定刑非最重本刑為5年以下有期徒之罪，縱依刑法第5
    9條酌減其刑，而為6月以下有期徒刑之宣告，仍不得易科罰
    金，併此敘明（最高法院109年度台上字第2938號刑事判決
    意旨參照）。　
  ㈥本院審酌被告不思循正途賺取所需，為詐騙集團吸收，擔任
    轉交贓款予上游之工作，其動機及行為均屬可議，且告訴人
    因而損失45萬元，損失非輕。惟考量被告犯後能坦承犯行；
    參以被告擔任轉交贓款予上游之工作，並非本件之首謀或主
    要施詐之人，亦尚未取得犯罪報酬，情節較輕；復思以被告
    自述之智識程度、家庭經濟狀況（見本院訴字卷第50頁）等
    一切情狀，量處如主文所示之刑。
四、沒收部分：
    本案扣得被告所有之蘋果牌行動電話1支（含門號000000000
    0號SIM卡1張），係被告持以作為本件犯罪所用之工具，業
    據被告於本院審理時供述在卷（見本院訴字卷第45、46頁）
    ，應依刑法第38條第2項規定，宣告沒收。
據上論斷，應依刑事訴訟法第273條之1第1項、第299條第1項前
段，判決如主文。
本案經檢察官鄧友婷提起公訴，檢察官張靜怡到庭執行職務。
中　　華　　民　　國　　111 　年　　8 　　月　　18　　日
                        刑事第二庭    法　官  陳盈吉
以上正本證明與原本無異。
如不服本判決應於收受送達後20日內向本院提出上訴書狀，並應
敘述具體理由；如未敘述上訴理由者，應於上訴期間屆滿後20日
內向本院補提理由書（均須按他造當事人之人數附繕本）「切勿
逕送上級法院」。
中　　華　　民　　國　　111 　年　　8 　　月　　18　　日
　　　　　　　　　　　　　  　　　　 書記官　鄭人芳　　　　　　　　
附錄本件判決論罪科刑法條：
《中華民國刑法第339條之4 》
犯第339 條詐欺罪而有下列情形之一者，處1 年以上7 年以下有
期徒刑，得併科一百萬元以下罰金：
一、冒用政府機關或公務員名義犯之。
二、三人以上共同犯之。
三、以廣播電視、電子通訊、網際網路或其他媒體等傳播工具，
    對公眾散布而犯之。
前項之未遂犯罰之。
《洗錢防制法第14條》
有第二條各款所列洗錢行為者，處7 年以下有期徒刑，併科新臺
幣5 百萬元以下罰金。
前項之未遂犯罰之。
前二項情形，不得科以超過其特定犯罪所定最重本刑之刑。

《洗錢防制法第2 條》
本法所稱洗錢，指下列行為：
一、意圖掩飾或隱匿特定犯罪所得來源，或使他人逃避刑事追訴
    ，而移轉或變更特定犯罪所得。
二、掩飾或隱匿特定犯罪所得之本質、來源、去向、所在、所有
    權、處分權或其他權益者。
三、收受、持有或使用他人之特定犯罪所得。